最高法院刑事判決　　　　　　九十六年度台上字第五一七一號
上　訴　人　台灣高等法院台中分院檢察署檢察官
被　　　告　甲○○
　　　　　　乙○○
　　　　　　丙○○
上列上訴人因被告等違反公職人員選舉罷免法案件，不服台灣高
等法院台中分院中華民國九十六年六月二十日第二審更審判決（
九十六年度選上更(一)字第一一二號，起訴案號：台灣苗栗地方法
院檢察署九十四年度選偵字第五七號），提起上訴，本院判決如
下：
    主  文
原判決撤銷，發回台灣高等法院台中分院。
    理  由
本件原判決以公訴意旨略稱：被告甲○○原任苗栗縣議會議員，
於民國九十四年八月間，即決意參加同年十二月三日舉行之苗栗
縣苑裡鎮鎮長之選舉（嗣經登記為候選人），為免投票前夕，全
面性分送禮金賄選，易為警、調單位查獲，竟與被告乙○○（時
任苑裡鎮鎮民代表會代表）、丙○○（係苑裡鎮天林茶莊負責人
）共同基於對有投票權人行求賄賂，而約定其就投票權為一定行
使之概括犯意：(一)、由乙○○於九十四年八月三十一日傍晚，攜
帶天林茶莊銷售，市價為新台幣（下同）五百元之高山茶二十包
（每包一斤），囑苗栗縣警察局通霄分局山腳派出所義警小隊隊
長陳吉昌，將上開茶葉分送所屬隊員，分送時須表明為甲○○所
贈送，並暗示多多支持等情。乙○○復於同年九月十二日，攜帶
天林茶莊銷售之高山茶六十罐（每罐半斤，市價為二百五十元）
，囑苑裡鎮慈和宮護駕團哨角組組長葉清松將上開茶葉分送所屬
組員，分送時須表明為甲○○所贈送，並暗示多多支持等情。葉
清松遂於同年九月中旬某日，將上開茶葉一罐，攜至苑裡鎮○○
里○○路民有巷九號哨角組組員古阿水住處。(二)、由丙○○於九
十四年八月間，分別聯絡苑裡鎮內之苑南土風舞班老師吳盧雪、
南勢土風舞班班員賴寶珠、泰田土風舞班班長劉秋珍，至天林茶
莊領取罐裝高山茶（每罐半斤，市價為二百五十元），並囑分送
所屬班員，分送時須表明為甲○○所贈送，並暗示多多支持等情
。吳盧雪、賴寶珠、劉秋珍遂於同年八月間，分別前往天林茶莊
各領取高山茶二十罐、二十罐、二十一罐。嗣於九十四年九月十
五日，經調查單位及警方查獲。因認被告甲○○、乙○○、丙○
○（下稱被告等三人）共同涉犯公職人員選舉罷免法第九十條之
一第一項之罪嫌云云。經審理結果，認不能證明被告等三人犯罪
，因而撤銷第一審之科刑判決，改判諭知被告等三人均無罪。固
非無見。
惟查：(一)、解讀言詞供述，應觀察其全部之內容，不得斷章取義
。原判決以證人即泰田土風舞班班長劉秋珍於偵查中證稱：「吳
盧雪、丙○○都說茶葉禮盒是甲○○送的，他們沒有很明確的說
是為了選舉。」等語，因認劉秋珍收受茶葉與選舉無關，資為有
利於被告等三人之主要論據之一（見原判決第六頁，理由三之(四)
）。然依卷內資料，證人劉秋珍於偵查中係證稱：「（妳何時至
天林茶莊拿茶葉禮盒？）八月三十日（九十四年，下同），中午
的時候。」「（妳何時知道甲○○要選苑裡鎮長？）大約四、五
月時就聽說了。約七月底、八月初看到有插旗子，就確定他要出
來選。」「（甲○○為何要送茶葉給你們土風舞班？）吳盧雪、
丙○○都說茶葉禮盒是甲○○送的，他們沒有很明確的說是為了
選舉。」「（那為何這樣會和選舉有關？）因為平時土風舞班和
甲○○沒有接觸，大家都知道他要選苑裡鎮長，他送茶葉禮盒就
是為了選舉。」等語（見選他字第二九號偵查卷第一０五、一０
六頁）。是證人劉秋珍前揭證言倘若可信，則被告甲○○於九十
四年七、八月間，以插置競選旗幟之方式，對外表明參與苑裡鎮
長選舉之意思，旋於同年八月間，致贈茶葉禮盒予平日並無接觸
之鎮內土風舞班之成員，縱未明白表示該禮盒係供賄選之用，然
收受之劉秋珍主觀上已有賄賂之認知等情，應可認定。原審擷取
該證人之部分供詞，而為與其真意不符之論斷，難謂已符採證法
則，自屬無可維持。(二)、判決雖載理由，但不能憑以斷定其所為
論述之根據者，仍屬理由不備。原判決雖復以：被告甲○○於擔
任民意代表期間，曾不定期捐助金錢或各種禮品予苑裡鎮相關社
團或團體等情，有卷附之感謝狀及證人張錦芳、陳吉昌之證言可
憑，因認不能以其贈送上開茶葉，即為其係賄選之認定（見原判
決第七頁，理由四）。然查被告甲○○前此有無其他正當之捐助
行為，應與其是否另有賄選之犯行，無必要之關聯。又按提前賄
選之行為，雙方於行賄、受賄當時，均預期於有意參選之人成為
候選人後，再由受賄之主體即有投票權之人履行投票選舉該特定
候選人之約定條件，而完成其犯罪行為。故於行賄、受賄時，縱
候選人尚未登記參選，惟於日後該有意參選者成為候選人；受賄
者成為有投票權人之時，犯罪構成要件即屬成就，並不因其賄選
在先，而影響犯罪之成立。本件依檢察官起訴之犯罪事實，被告
等三人致贈茶葉之時間在九十四年八、九月間，當時前揭選舉之
法定競選活動，縱然尚未正式開始，惟被告甲○○既已對外表明
參與競選之意圖，自應綜合其餽贈物品之時間、對象、價值等客
觀情事而為研判，資以斷定被告等三人有無賄選之犯意？所餽贈
之禮品，與收受者之投票權行使或不行使之間，有無對價之關係
？原審就此攸關被告等三人應否成立賄選罪責之重要事項，未詳
加斟酌論述，遽為無罪之判決，併有判決理由不備之違法。檢察
官上訴意旨執以指摘，非無理由，應認原判決仍有撤銷發回之原
因。
據上論結，應依刑事訴訟法第三百九十七條、第四百零一條，判
決如主文。
中　　華　　民　　國　九十六　年　　九　　月  二十八  日
                      最高法院刑事第五庭
                          審判長法官  林　增　福
                                法官  邵　燕　玲
                                法官  張　清　埤
                                法官  陳　世　雄
                                法官  蔡　國　在
      本件正本證明與原本無異
                                      書  記  官
中　　華　　民　　國　九十六　年　　十　　月　　三　　日
                                                 H
